【裁判字號】    89,簡上,329
【裁判日期】    900703
【裁判案由】    確認本票債權不存在
【裁判全文】
臺灣板橋地方法院民事判決  八十九年度簡上字第三二九號
    上  訴  人    乙○○
    被上訴人      甲○○
    複  代理人    丙○○
右當事人間請求確認本票債權不存在事件，上訴人對於中華民國八十九年七月二十四
日本院簡易庭八十九年板簡字第一○二九號第一審判決，提起上訴，本院判決如左：
    主  文
原判決廢棄。
確認被上訴人持有上訴人簽發如附表一所示本票債權不存在。
第一、二審訴訟費用由被上訴人負擔。
    事  實
甲、上訴人方面：
一、聲明：求為判決如主文所示。
二、陳述：除與原判決記載相同者，茲予引用外，補稱：
（一）按消極確認之訴，即確認本票債權不存在之訴，主張債權存在者應負舉證之責
      任，若被告無法達舉證之責任，縱令原告不能立證或其提出之證據不足採，亦
      應認定原告之訴有理由。而本件被上訴人並未提出客觀之證據證明對如附表一
      所示之二張本票（下稱系爭本票）有債權存在，而原審不查，率爾認定其證據
      可採，即顯然違反倫理與經驗法則。查原審判決理由謂被上訴人稱其替上訴人
      代繳信用卡費用，其提出匯款憑證，惟該憑證並未表明匯款係何人，因繳款之
      時，兩造仍係夫妻，故即便是被上訴人繳款，未必能證明係被上訴人之金錢，
      而非上訴人拿錢請其代繳。且上訴人亦可提出代被上訴人繳款之證據，以證明
      不能僅憑單純未具名之憑證即可證明有代繳之情事。是被上訴人既謂曾代上訴
      人清償新台幣（下同）十二萬元之債務，及代償信用卡及修車費用，而一併要
      求上訴人簽發面額八萬元之本票云云，則被上訴人亦應提出證據以資證明。
（二）查被上訴人於原審所提出之匯款單，其中三張係被上訴人自己花旗銀行信用卡
      之匯款收據，與上訴人無涉；另該等匯款單據中之中國信託商業銀行（下稱中
      國信託）、遠東百貨股份有限公司（下稱遠東公司）、美國銀行等信用卡繳款
      單據，被上訴人皆持有附卡且有消費紀錄；是上訴人所提諸證據中僅有渣打銀
      行及美國運通卡係上訴人所獨有，依該等單據金額共計八千一百零八元，姑且
      不論是否係被上訴人之金錢所給付，上訴人亦有替被上訴人給付美國安泰人壽
      之保費單據及花旗卡單據，金額合計已超過四萬元，惟兩造持有之單據，皆係
      在婚姻存續中所給付者，故並不證明二者因此互有債務。
三、證據：除援用第一審所提證據外，補提被上訴人之中國信託、遠東公司、美國銀
    行信用卡附卡影本、美國安泰人壽繳費收據影本各一件。
乙、被上訴人方面：
一、聲明：求為判決駁回上訴。
二、陳述：除與原審判決書所載者相同茲予引用外，補稱：
（一）系爭本票中十二萬元本票部分，為借貸關係，係被上訴人從存摺領現金交予上
      訴人，上訴人有習慣性向被上訴人借款，生活上亦一直係被上訴人負擔開銷，
      有被上訴人提出家中流水帳可資證明。另八萬元本票部分，則係被上訴人於民
      國八十五年間，代上訴人繳交信用卡消費款、修理汽車等費用，經雙方彙算以
      八萬元計算。
（二）又被上訴人於原審所提出之匯款單，其中三張在花旗銀行信用卡之匯款收據，
      確實是被上訴人自己的；另被上訴人雖持有中中國信託、遠東公司、美國銀行
      等信用卡之附卡，惟被上訴人提出之繳款單據，並非被上訴人所消費，純粹是
      替上訴人墊付。
三、證據：除援用第一審所提證據外，補提台北縣板橋市農會匯款申請書影本、郵政
    劃撥儲金存款收據影本各一件；並聲請向板橋郵局函查被上訴人提出之郵政劃撥
    儲金存款收據之存款人為何人。
丙、本院依被上訴人之聲請向板橋郵局函查被上訴人提出之郵政劃撥儲金存款收據之
    存款人為何人。
    理  由
一、本件上訴人起訴主張：被上訴人持有以上訴人名義簽發如附表一所示之本票二張
    ，向本院聲請強制執行之裁定，經以八十八年度票字第二七二六號裁定准予強制
    執行，惟系爭本票並非上訴人積欠被上訴人之借款債權，而係兩造原係配偶關係
    ，於八十六年三月間，因被上訴人即將生產，惟恐支出增加，上訴人遂與被上訴
    人商量將被上訴人名下之互助會標下，以因應家用，而標得後每會應納之會款由
    上訴人支付，而被上訴人則聲稱因其為會員名義人，為保障會首，則要求上訴人
    先開立系爭本票，且先簽名即可，而對發票日及到期日兩者，無須填寫，日後會
    首有提要求後，上訴人再填寫日期後交付即可，故上訴人即將系爭二張發票日及
    到期日均空白之本票交予被上訴人保存，其後標得該會後，每會應納之會款上訴
    人均以現金或開立上訴人美國運通銀行臺北分行支票交予被上訴人於上班時交付
    予會首以為支付，至該互助會於八十七年十二月完會時止，上訴人皆無一期未納
    之情事，嗣兩造於八十七年十一月間，因個性不合而離異，惟被上訴人未將系爭
    本票返還上訴人，卻擅自填載發票日及到期日，據以聲請強制執行，復私自將法
    院寄達上訴人之裁定取走，使上訴人不知裁定一事，迄收受執行令令時始知悉，
    是兩造間並無系爭本票債權存在，自不應負擔此項本票債務，為此提起本訴等語
    。被上訴人則以：被上訴人工作收入穩定，縱使失產亦無須標會因應，而係上訴
    人自八十五年七月間起，即欠下多起信用卡債款，被上訴人也代繳多項欠款，上
    訴人並於八十六年七月間離家，致經法院判決離婚，又上訴人於八十六年三月間
    ，因欠債百萬元而標取會款，得標後僅簽下二十八張美國運通銀行之支票交予被
    上訴人以供擔保，惟因上訴人所得會款尚不足償還債務，又要求被上訴人再借予
    十二萬元，被上訴人遂提領現金借予上訴人，上訴人則簽下系爭十二萬元本票，
    作為爾後清償債務之依據，兩造並就被上訴人於八十五年間代償上訴人積欠之信
    用卡消費款及修車費用，經彙算結果以八萬元計算，被上訴人則一併再要求上訴
    人簽下系爭八萬元本票，上訴人並同意三個月內償還，且發票日係由上訴人親自
    簽寫，並約定如未償還，則由被上訴人自己簽寫到期日等語置辯。
二、按當事人主張有利於己之事實者，就其事實有舉證之責任，但法律別有規定或依
    其情形顯失公平者，不在此限，民事訴訟法第二百七十七條定有明文。次按票據
    係無因證券，票據債權人就其取得票據之原因，固不負舉證之責，惟執票人倘主
    張票據係發票人向伊借款而簽發交付，以為清償方法，而發票人抗辯其未收受借
    款時，消費借貸並未成立，則執票人就借款已交付之事實，應負舉證責任，有最
    高法院七十三年一月十日七十三年第一次民事庭會議決議意旨可資參考。本件上
    訴人主張其將如附表一所示之系爭本票二張交予被上訴人收執，嗣被上訴人持系
    爭本票向本院聲請本票裁定強制執行之事實，為兩造所不爭執，並有本院八十八
    年度票字第二七二六號民事裁定影本一件在卷可稽，應堪信為真實。惟上訴人固
    不爭執系爭本票係其交付予被上訴人收執，然主張其並未向被上訴人借款十二萬
    元，被上訴人亦未曾代其墊付信用卡消費款及修車費用，伊簽發系爭本票之原因
    關係，乃為擔保會款之支付等情，則參照前述最高法院民事庭決議，自應由被上
    訴人就其交付借款及代墊款項等事實舉證證明之。
三、經查：
（一）本件被上訴人抗辯其於八十六年三月間，借款十二萬元予上訴人供其清償債務
      ，被上訴人係從存摺中領現金交予上訴人云云，並提出被上訴人記載之帳冊及
      被上訴人於中國國際商業銀行開立之活期儲蓄存款存摺影本各一份為證。然查
      ，非惟上訴人否認前開事實，且參酌被上訴人提出之存款存摺內容以觀，其中
      於八十六年三月間，僅有一筆支出即於三月四日提領現金二十九萬七千元，再
      參較被上訴人提出之八十六年三月份帳冊，其中於三月四日係記載：「平（指
      上訴人）借、二十三萬四千九百元；平借、五萬元；平借、六萬五千一百元」
      等內容，可見前開存摺支出金額與帳冊記載上訴人借款金額，均與被上訴人指
      稱之上訴人借款金額十二萬元，不相符合，而該帳冊又係被上訴人自己所記載
      ，其內容之真實性亦有可疑，自難僅憑前開內容不符之帳冊及存摺即遽認被上
      訴人確實有借款十二萬元予上訴人。
（二）另關於系爭面額八萬元本票部分，被上訴人辯稱係因其於八十五年間，曾代上
      訴人繳交信用卡消費款及修理汽車等費用，嗣經雙方彙算結果以八萬元計算云
      云，固據被上訴人提出如附表二所示之郵政劃撥儲金存款收據影本十二張、送
      款單影本二張及台北縣板橋市農會匯款申請書影本一張為憑。而上訴人則否認
      被上訴人曾替其代墊款項。查上訴人主張前開如附表二所示之單據中，其中編
      號Ａ、Ｂ、Ｃ三張，係被上訴人自己持有之花旗銀行信用卡之繳款收據，與上
      訴人無涉，且被上訴人亦持有中國信託、遠東公司、美國銀行等信用卡之附卡
      ，其中編號Ｄ、Ｅ、Ｆ、Ｇ、Ｈ、Ｉ、Ｊ七張單據，即係該等信用卡之繳款單
      據，而其中編號Ｍ、Ｎ、Ｏ三張單據，係上訴人單獨持有之渣打銀行、美國運
      通卡之繳款單據等情，業據被上訴人到庭是認，惟又辯稱前開編號Ｄ、Ｅ、Ｆ
      、Ｇ、Ｈ、Ｉ、Ｊ七張單據，均非被上訴人持信用卡附卡所為之消費，係係替
      上訴人所墊付云云，然被上訴人對此並未舉證以實其說，是前開單據究否為被
      上訴人代上訴人所墊繳，則尚有疑義。復經本院依被上訴人之聲請向板橋郵局
      查詢結果，被上訴人所提出之如附表二所示編號Ｄ、Ｆ、Ｉ、Ｊ、Ｍ、Ｎ、Ｏ
      之郵政劃撥儲金存款收據七張，存款人均為上訴人，僅編號Ｑ之存款人為被上
      訴人等情，此有板橋郵局八十九年十二月十九日函可稽，顯見被上訴人提出之
      前開單據中，僅編號Ｑ之單據，足以認定係被上訴人所繳納，惟再觀諸前開單
      據中，編號Ｑ之存款日期為八十六年六月十六日、編號Ｅ之日期為八十七年四
      月二十一日、編號Ｐ之日期為八十六年六月二十八日，均非為八十五年間之繳
      款單據，是縱編號Ｑ、Ｅ、Ｐ之單據為被上訴人所繳納，亦不足憑為被上訴人
      於八十五年間代償上訴人積欠之信用卡消費款及修車費用之證據。綜此，被上
      訴人雖提出之如附表二所示之單據，然均無法證明被上訴人於八十五年間確實
      曾代上訴人繳交信用卡消費款及修理汽車等費用，是被上訴人此部分之抗辯，
      顯不足採。
四、綜上所述，上訴人主張其與被上訴人間並無被上訴人指稱之借貸關係存在，應堪
    信為真實。從而，上訴人據以提起本訴，請求確認被上訴人執有上訴人簽發如附
    表一所示系爭本票之本票債權不存在，為有理由，應予准許。原審為上訴人敗訴
    之判決，自有未洽。上訴意旨指摘原判決不當，求予廢棄改判，為有理由，自應
    由本院將原判決予以廢棄改判如主文第二項所示。
五、本件事證已臻明確，兩造其餘主張陳述及證據，於判決結果尚不生影響，遂毋庸
    一一論列，併此敘明。
六、據上論結：本件上訴為有理由，依民事訴訟法第四百三十六條之一第三項、第四
    百五十條、第四百五十四條、第七十八條，判決如主文。
中      華      民      國    九十      年      七      月      三      日
                                                臺灣板橋地方法院民事第二庭
~B審判長法  官  蕭惠芳
~B      法  官  王士珮
~B      法  官  崔玲琦
右正本證明與原本無異
對本判決不得上訴
中      華      民      國    九十      年      七      月      六      日
~B      法院書記官  陳倨篁
~F0
~T40
附表一：（本票）（單位：新台幣）
┌─────────┬─────┬─────────┬────────┐
│  發    票    日  │票面金額  │  到    期    日  │票  據  號  碼  │
├─────────┼─────┼─────────┼────────┤
│八十六年三月三日  │捌萬元    │八十六年六月三十日│0000000  │
├─────────┼─────┼─────────┼────────┤
│八十六年三月三日  │壹拾貳萬元│八十六年六月三十日│0000000  │
└─────────┴─────┴─────────┴────────┘
附表二：
（一）郵政劃撥儲金存款收據：
      編號Ａ：存款金額四千二百五十六元
      編號Ｂ：存款金額八千七百元
      編號Ｃ：存款金額一萬三千二百元
      編號Ｄ：存款金額四千六百元、日期八十五年八月十九日
      編號Ｆ：存款金額三千四百六十六元、日期八十五年十月十二日
      編號Ｇ：存款金額一千二百一十一元、日期八十五年（月、日不詳）
      編號Ｉ：存款金額九千四百五十元、日期八十五年八月十九日
      編號Ｊ：存款金額一萬六千七百三十二元、日期八十五年十月十二日
      編號Ｍ：存款金額三千三百二十七元、日期八十五年九月三日
      編號Ｎ：存款金額一千六百一十元、日期八十五年八月十九日
      編號Ｏ：存款金額三千一百七十一元、日期八十五年十月十二日
      編號Ｑ：存款金額一萬一千五百元、日期八十六年六月十六日
（二）送款單：
      編號Ｅ：存款金額三千元、日期八十七年四月二十一日（中國信託商業銀行）
      編號Ｈ：存款金額二千二百零八元（日期不詳）（遠東百貨股份有限公司）
（三）台北縣板橋市農會匯款申請書：
      編號Ｐ：匯款金額一萬元、日期八十六年六月二十八日


司法院資訊處製作；財團法人民間司法改革基金會備份。
